【裁判字號】    99,訴緝,78
【裁判日期】    990524
【裁判案由】    大陸人民條例等
【裁判全文】
臺灣板橋地方法院刑事判決              99年度訴緝字第78號
公  訴  人  臺灣板橋地方法院檢察署檢察官
被      告  甲○○
上列被告因違反臺灣地區與大陸地區人民關係條例等案件，經檢
察官認為與該署業經提起公訴之92年度偵字第3193號、第3227號
、第3194號、第4708號、第5303號、第5872號、第5798號、第
5799 號被告孫啟文等人違反臺灣地區與大陸地區人民關係條例
等案件，屬於一人犯數罪暨數人共犯一罪之相牽連案件，追加起
訴（92 年度偵字第20465號），本院裁定行簡式審判程序，並判
決如下：
    主  文
甲○○共同違反不得使大陸地區人民非法進入臺灣地區規定，處
有期徒刑肆月，如易科罰金，以銀元佰元即新臺幣玖佰元折算
壹日。緩刑貳年，緩刑期內付保護管束，並向指定之公益團體、
地方自治團體或社區提供壹佰小時之義務勞務。
扣案如附表編號、所示之物均沒收。
    事  實
一、甲○○於民國九十一年間，在臺北市臺北火車站附近遊蕩時
    ，認識真實姓名年籍不詳綽號「白毛」之成年男子，因而得
    知孫啟文、藍秀玲夫妻及潘國平等人（籃秀玲經本院以九十
    二年度訴字第八七五號判處有期徒刑一年二月，緩刑二年確
    定；孫啟文、潘國平二人則經臺灣高等法院以九十三年度上
    訴字第二五一０號分別判處有期徒刑一年六月、一年四月確
    定）願提供免費前往大陸地區旅遊及新臺幣二萬元之報酬，
    招攬臺灣地區單身男子前往大陸地區與大陸地區女子辦理「
    假結婚」，使大陸地區女子得藉配偶「探親」之名義來臺，
    詎甲○○明知大陸地區人民非經主管機關許可，不得進入臺
    灣地區，且不得使大陸地區人民非法進入臺灣地區，並明知
    其與大陸地區女子林美松實際並無結婚之真意，竟與孫啟文
    、藍秀玲、潘國平及綽號「白毛」之成年男子等人共同基於
    行使明知為不實之事項而使公務員登載於職務上所掌公文書
    之概括犯意聯絡，及共同使大陸地區人民非法進入臺灣地區
    之犯意聯絡，於九十一年六月十二日，在孫啟文、藍秀玲、
    潘國平、綽號「白毛」之成年男子等人之安排下，搭機前往
    大陸地區福建省福州市，停留約數日後（該期間由孫啟文等
    人安排、招待甲○○旅遊行程），於同年六月二十四日前往
    福州市民政局，與無結婚真意、僅欲辦理「假結婚」以配偶
    名義來臺打工而與甲○○、孫啟文、藍秀玲、潘國平、綽號
    「白毛」之成年男子等人有共同行使明知為不實之事項而使
    公務員登載於職務上所掌公文書之概括犯意聯絡之大陸地區
    女子林美松（經本院發布通緝中，俟到案後另行審結）辦理
    結婚登記，再向福州市公證處辦理公證並取得結婚證明書後
    ，旋由甲○○於同年七月九日先行返回臺灣地區後，於同年
    七月十一日持上開大陸地區公證處出具之結婚證明書送請財
    團法人海峽交流基金會驗證後，同日再持上開驗證證明及結
    婚證明書等文件，前往臺北縣五股鄉戶政事務所申請辦理結
    婚登記，使該戶政事務所內僅有形式審查權之承辦公務員，
    將甲○○與林美松已於九十一年六月二十四日結婚等不實之
    事項，登載於其等職務上所執掌之戶籍登記簿冊公文書，並
    據以核發戶籍謄本，足生損害於該戶政機關對於結婚戶籍登
    記管理之正確性；嗣甲○○復分別填具「大陸地區人民進入
    臺灣地區保證書（以甲○○為保證人，林美松為被保證人）
    」及「大陸地區人民進入臺灣地區旅行證申請書」等文件，
    而於同年七月十二日前往臺北縣政府警察局蘆洲分局成州派
    出所，向辦理對保之警員出示上開登載有前述結婚不實事項
    之戶籍謄本文書而行使之，憑以辦理甲○○願負擔林美松進
    入臺灣地區保證責任之對保手續，足以生損害於該警察機關
    對於保證人甲○○與被保證人林美松間身分關係審核之正確
    性；甲○○旋於同年七月十五日前之七月間某日再前往內政
    部警政署入出境管理局（下稱境管局），持前述「大陸地區
    人民進入臺灣地區保證書」、「大陸地區人民進入臺灣地區
    旅行證申請書」，連同上開登載有前述結婚不實事項之戶籍
    謄本等文件，出示於承辦人員而行使之，憑以申請林美松以
    「探親」名義進入臺灣地區之旅行證，足生損害於境管局對
    於大陸地區人民進入臺灣地區旅行證審核管理之正確性；經
    境管局承辦人員審核後，仍未察而於同年七月十五日准予核
    發林美松進入臺灣地區之旅行證，而林美松於接獲孫啟文、
    藍秀玲、潘國平等人所寄往大陸地區之上開旅行證後，即於
    九十一年八月九日搭機由桃園中正國際機場進入臺灣地區。
    嗣經警於九十二年一月二十八日上午八時三十分許，在孫啟
    文、藍秀玲夫妻位於臺北縣板橋市○○路七十八巷七之三號
    四樓住處查獲孫啟文、藍秀玲二人，並扣得如附表編號、
    所示孫啟文所有與甲○○共同犯罪所用之物及孫啟文所有
    之臺灣居民來往大陸通行證一本（與本件犯罪無直接關聯）
    ，而循線查獲上情。
二、案經法務部調查局臺北縣調查站報請臺灣板橋地方法院檢察
    署檢察官偵查後追加起訴。
    理  由
一、上揭事實，業據被告甲○○於本院審理中坦承不諱，核與同
    案被告孫啟文於偵查中之供述、同案被告潘國平於調查局、
    偵查中之供述及同案被告楊阿萬、許家銓於調查局詢問時供
    證之情節相符，並有中華人民共和國福建省福州市公證處出
    具之結婚證明書、福州市民政局發給之結婚登記、財團法人
    海峽交流基金會驗證證明、甲○○之戶籍謄本、結婚登記申
    請書、大陸地區人民進入臺灣地區保證書、大陸地區人民進
    入臺灣地區旅行證申請書各一份、林美松入出境查詢資料、
    戶役政回覆作業資料、法務部入出境資訊連結作業資料等件
    在卷可稽；此外，復有如附表編號、所示之物扣案可資
    佐證，足認被告自白核與事實相符，堪以採信。本案事證明
    確，被告犯行洵堪認定，應依法論科。
二、論罪科刑：
(一)、比較新舊法
  1.查被告甲○○行為後，臺灣地區與大陸地區人民關係條例業
    於九十二年十月二十九日修正，並於同年十二月三十一日施
    行，其中修正前該條例第七十九條第一項規定「違反第十五
    條第一款規定者，處五年以下有期徒刑、拘役或科或併科新
    台幣五十萬元以下罰金。」而修正後同條項則規定為「違反
    第十五條第一款規定者，處一年以上七年以下有期徒刑，得
    併科新台幣一百萬元以下罰金。」經比較新舊法之結果，以
    行為時法較有利於被告，依刑法第二條第一項前段規定，自
    應適用修正前之臺灣地區與大陸地區人民關係條例第七十九
    條第一項之規定。
  2.次查被告行為後，刑法於九十四年二月二日修正公布，並於
    九十五年七月一日生效施行。按行為後法律有變更者，適用
    行為時之法律，但行為後之法律有利於行為人者，適用最有
    利於行為人之法律，現行刑法第二條第一項訂有明文。此條
    規定乃與刑法第一條罪刑法定主義契合，而貫徹法律禁止溯
    及既往原則，係規範行為後法律變更所生新舊法律比較適用
    之準據法，是刑法第二條本身雖經修正，但刑法第二條既屬
    適用法律之準據法，本身尚無比較新舊法之問題，應一律適
    用裁判時之現行刑法第二條規定以決定適用之刑罰法律，合
    先敘明。又以本次刑法修正之比較新舊法，應就罪刑有關之
    共犯、未遂犯、想像競合犯、牽連犯、連續犯、結合犯，以
    及累犯加重、自首減輕暨其他法定加減原因（如身分加減）
    與加減例等一切情形，綜其全部罪刑之結果而為比較，且就
    比較之結果，須為整體之適用，不能割裂分別適用各該有利
    於行為人之法律，此即法律變更之比較適用所應遵守之「罪
    刑綜合比較原則」及「擇用整體性原則」（參照最高法院二
    十四年上字第四六三四號判例、同院二十七年上字第二六一
    五號判例，及最高法院九十五年第八次刑事庭會議決議），
    茲就本件刑法新舊法比較結果說明如下：
  (1)修正前臺灣地區與大陸地區人民關係條例第七十九條第一項
    有得併科罰金刑之規定，修正前刑法第三十三條第五款規定
    罰金之最低額度一元以上，經以罰金罰鍰提高標準條例第一
    條就罰金數額提高倍數為十倍後，該罰金刑額度範圍係銀元
    十元即新臺幣三十元以上，與修正後刑法第三十三條第五款
    罰金最低額為新臺幣一千元以上相較，以修正前規定之罰金
    最低額度較低，有利於行為人。
  (2)刑法第二百十四條法定刑中罰金刑之規定，依刑法施行法第
    一條之一：「中華民國九十四年一月七日刑法修正施行後，
    刑法分則編所定罰金之貨幣單位為新臺幣」「九十四年一月
    七日刑法修正時，刑法分則編未修正之條文定有罰金者，自
    九十四年一月七日刑法修正施行後，就其所定數額提高為三
    十倍。但七十二年六月二十六日至九十四年一月七日新增或
    修正之條文，就其所定數額提高為三倍」，由原先以銀元計
    算，並依罰金罰鍰提高標準條例第一條前段提高十倍之規定
    ，修正為依新臺幣計算並提高為三十倍，是就罰金刑之數額
    而論，修正前後雖無不同。惟因刑法第三十三條第五款罰金
    之最低額度亦有修正，已如前述，亦以修正前之規定有利於
    行為人。
  (3)刑法第二十八條共犯之規定，於修正施行前之規定為：「二
    人以上共同實施犯罪之行為者，皆為正犯」，修正施行後之
    規定則為：「二人以上共同實行犯罪之行為者，皆為正犯」
    ，揆諸本條之修正理由係為釐清陰謀共同正犯、預備共同正
    犯、共謀共同正犯是否合乎本條規定之正犯要件。而本件被
    告與孫啟文、藍秀玲、潘國平及綽號「白毛」之成年男子間
    ，就違反臺灣地區與大陸地區人民關係條例犯行，及被告與
    孫啟文、藍秀玲、潘國平、綽號「白毛」之成年男子及林美
    松間，對於行使明知為不實之事項而使公務員登載於職務上
    所掌公文書犯行及使公務員登載不實犯行間，均有犯意聯絡
    及行為分擔，並已著手實行犯罪，既屬實行犯罪行為之正犯
    ，不論依修正前後之刑法第二十八條規定，均構成共同正犯
    ，適用修正前刑法之規定，並無不利於被告，是應依修正前
    刑法之規定，論以共同正犯。
  (4)刑法刪除第五十六條連續犯之規定，此項刪除雖非犯罪構成
    要件之變更，但顯已影響行為人刑罰之法律效果，自屬法律
    已有變更，而於新法施行後，被告所為多次行使使公務員登
    載於職務上所掌公文書犯行，即應予分論併罰，經與舊刑法
    之連續犯係以一罪論比較結果，以被告行為時之舊刑法較為
    有利於被告。
  (5)刑法第五十五條牽連犯之規定亦經予刪除，牽連犯之規定經
    刪除後，數行為將予分論併罰，而數罪併罰之結果較論以牽
    連犯裁判上一罪之情形為重。經比較新舊法結果，以行為時
    舊法之規定有利於被告，自應適用舊法之規定，亦即仍依牽
    連犯之規定論處。
  (6)綜合上述各刑法條文修正前、後之比較，揆諸前揭最高法院
    決議及修正後刑法第二條第一項前段、後段規定之「從舊、
    從輕」原則，自應適用被告行為時即修正前刑法之規定。另
    刑法第三十八條第一項第一款、第二項雖已將「左列」改為
    「下列」，「犯人」改成「犯罪行為人」，然因沒收屬於從
    刑，依照前揭最高法院九十五年五月二十三日第八次刑事庭
    會議決議第一點第 (五)小點：「從刑附屬於主刑，除法律
    有特別規定者外，依刑所適用之法律」，本案關於刑法修正
    前後之比較適用，整體言之，既應以修正前之刑法對被告較
    為有利，則從刑部分亦應一體適用修正前刑法之規定。
(二)、按臺灣地區與大陸地區人民關係條例第七十九條第一項對於
    違反同條例第十五條第一款所定不得使大陸地區人民非法進
    入臺灣地區之處罰，旨在防止大陸地區人民非法進入臺灣地
    區，以維護臺灣地區之安全與安定；所稱「非法」，自應從
    實質上之合法性予以判斷，凡評價上違反法秩序之方法，均
    屬「非法」（最高法院九十七年度台上字第三三三六判決意
    旨參照）。查被告甲○○與大陸地區女子林美松並無結婚真
    意，且被告為使林美松進入臺灣地區工作，乃與其辦理假結
    婚，並至戶政事務所申請辦理結婚登記，使戶政事務所內僅
    有形式審查權之承辦公務員，據以登載林美松為被告配偶，
    並核發此登載內容不實之戶籍謄本，之後即以此外觀合法之
    形式婚姻，規避大陸地區人民入境臺灣地區之管制，自屬「
    非法」方法。故核被告甲○○所為，係犯刑法第二百十六條
    、第二百十四條之行使明知為不實之事項而使公務員登載於
    職務上所掌之公文書罪，及修正前臺灣地區與大陸地區人民
    關係條例第七十九條第一項違反不得使大陸地區人民非法進
    入臺灣地區規定罪。被告使公務員登載不實文書之低度行為
    （即向戶政機關辦理戶籍登記部分），為行使該項文書之高
    度行為所吸收，不另論罪。被告上開行使明知為不實之事項
    而使公務員登載於職務上所掌公文書犯行，與同案被告孫啟
    文、藍秀玲、潘國平、林美松及綽號「白毛」之成年男子等
    人間，互有犯意之聯絡及行為之分擔，均為共同正犯；被告
    上開違反不得使大陸地區人民非法進入臺灣地區規定犯行，
    亦與同案被告孫啟文、藍秀玲、潘國平、綽號「白毛」之成
    年男子等人人間，有犯意之聯絡及行為之分擔，皆為共同正
    犯。被告先後二次行使明知為不實之事項而使公務員登載於
    職務上所掌公文書犯行（即被告前往戶籍地警察機關辦理對
    保時行使一次，及其前往境管局申請林美松來臺旅行證時行
    使一次），時間緊接、手法相同，所犯為構成要件相同之罪
    ，顯係基於概括之犯意反覆為之，為連續犯，應依修正前刑
    法第五十六條規定以一罪論，並依法加重其刑；被告所犯上
    開違反不得使大陸地區人民非法進入臺灣地區規定罪及行使
    明知為不實之事項而使公務員登載於職務上所掌公文書罪間
    ，有方法、目的之牽連關係，應依修正前刑法第五十五條牽
    連犯規定，從一較重之違反不得使大陸地區人民非法進入臺
    灣地區規定罪處斷。
(三)、至被告填具「大陸地區人民進入臺灣地區保證書」後，至臺
    北縣政府警察局蘆洲分局成洲派出所警察機關辦理對保手續
    ，其對保之警察機關對保之內容為「一、經查保證人甲○○
    確實設籍並居住本轄，有能力履行保證責任。二、經詢保證
    人甲○○稱：渠與被保人林美松係夫妻關係，願意完全負起
    保證責任。」此觀之上開「大陸地區人民進入臺灣地區保證
    書」對保或證明機關（構）簽註意見欄內所載之對保事項即
    明。是對保機關對於保證人是否確實居住於對保機關之轄區
    ，有無能力履行保證責任等事實，顯非形式上審查，而須經
    實質審核後始得確認；至上開警察機關經詢問保證人陳稱與
    被保證人之關係時，乃記載據保證人之陳述，並非以其聲明
    即直接認定有該事實而予以記載，是亦無使公務員登載不實
    罪之問題。另被告向境管局申請林美松來台旅行證時，固於
    「大陸地區人民進入臺灣地區旅行證申請書」申請人親屬狀
    況配偶欄填載「甲○○」，並於探親探病奔喪對象資料之稱
    謂姓名欄填載配偶甲○○等節，惟大陸地區人民以臺灣地區
    人民配偶之身份申請進入臺灣地區者，依大陸地區人民進入
    臺灣地區許可辦法等相關規定，必須檢具各項法定文件向境
    管局提出申請（參見該許可辦法第十四條至第十六條規定）
    ，甚者有該許可辦法第十九條第一項所規定之各款情形者，
    亦得不予許可，顯見境管局對於大陸地區配偶申請來臺之審
    查，並非一經提出申請即應概予准許或有登載義務，是被告
    此部分行為，亦不構成使公務員登載不實罪。故上開部分均
    無使公務員登載不實可言，而觀之檢察官追加起訴書犯罪事
    實欄記載，及公訴檢察官於本院審理中論告時表示被告持戶
    籍謄本至警察機關、境管局連續行使明知為不實之事項而使
    公務員登載於職務上所掌之公文書罪之意見，堪認本件檢察
    官並未就上開保證書、旅行證申請書予以起訴被告有何使公
    務員登載不實文書犯行，本院自不予論罪，併此敘明。
(四)、爰審酌被告以假結婚方式，使大陸地區人民得以非法進入臺
    灣地區打工，對於我國戶政及入出境管理制度之維持所生危
    害非輕，及被告犯罪之動機、手段、目的、所得利益，及其
    等智識程度、生活狀況，暨被告犯後坦承犯行之態度等一切
    情狀，量處如主文所示之刑。又被告行為後，刑法第四十一
    條第一項前段規定（即易科罰金折算標準），於九十五年七
    月一日經修正，經比較新舊法後，以行為時即修正前之規定
    ，較有利於被告，應依修正前刑法第四十一條第一項及修正
    前罰金罰鍰提高標準條例第二條等規定，就被告諭知易科罰
    金之折算標準。按「本條例施行前，經通緝而未於中華民國
    九十六年十二月三十一日以前自動歸案接受偵查、審判或執
    行者，不得依本條例減刑」，中華民國九十六年罪犯減刑條
    例第五條定有明文；被告上開犯罪時間雖在九十六年四月二
    十四日以前，惟被告於九十六年七月十六日即中華民國九十
    六年罪犯減刑條例公布施行前之九十四年十二月七日，於本
    案審理中因逃匿，經本院發布通緝，至九十九年四月十日上
    午十一時十二分許，在臺北市○○區○○路與康定路口為警
    緝獲到案等情，有臺灣板橋地方法院九十四年十二月七日板
    院輔刑恕科緝字第九○七號通緝書、臺北市政府警察局萬華
    分局通緝案件移送書、臺灣高等法院通緝紀錄表等件在卷足
    憑，故依中華民國九十六年罪犯減刑條例第五條規定，被告
    自不得獲減刑之寬典，併此敘明。
(五)、末查被告前未曾因故意犯罪受有期徒刑以上刑之宣告，有臺
    灣高等法院被告前案紀錄表在卷可按，其因一時失慮，偶罹
    刑典，事後已坦承犯行，深具悔意，經此刑之宣告後，應知
    警惕而無再犯之虞，本院因認暫不執行其刑為當，爰依修正
    後刑法第七十四條第一項第一款規定，宣告緩刑二年，併依
    刑法第九十三條第一項第二款之規定在緩刑期內併付保護管
    束，另斟酌被告犯罪情節，認應命被告向指定之公益團體、
    地方自治團體或社區提供壹佰小時之義務勞務，用啟自新（
    參照最高法院九十五年五月二十三日九十五年度第八次刑庭
    會議決議第七點規定，犯罪在新法施行前，新法施行後，緩
    刑之宣告，應適用新法第七十四條之規定）。
(六)、扣案如附表編號、所示之物，係共犯孫啟文所有，而與
    被告甲○○供本案犯罪所用之物，爰依修正前刑法第三十八
    條第一項第二款規定宣告沒收；至扣案如附表編號所示共
    犯孫啟文所有之臺灣居民來往大陸通行證一本，與本件犯行
    間並無密切而直接之關聯性，尚無沒收之必要，爰不另諭知
    沒收，附此敘明。
據上論斷，應依刑事訴訟法第二百七十三條之一第一項、第二百
九十九條第一項前段，修正前臺灣地區與大陸地區人民關係條例
第十五條第一款、第七十九條第一項，刑法第二條第一項前段、
第十一條前段、第二十八條（修正前）、第五十六條（修正前）
、第二百十六條、第二百十四條、第五十五條（修正前）、第四
十一條第一項前段（修正前）、第七十四條第一項第一款、第二
項第五款、第九十三條第一項第二款、（修正前）第三十八條第
一項第二款，刑法施行法第一條之一，修正前罰金罰鍰提高標準
條例第二條，判決如主文。
本案經檢察官李巧菱到庭執行職務。
中    華    民    國    99    年    5     月    24    日
                  刑事第九庭    法  官  楊 志 雄
以上正本證明與原本無異。
如不服本判決應於收受判決後10日內向本院提出上訴書狀，並
應敘述具體理由。其未敘述上訴理由者，應於上訴期間屆滿後
20日內向本院補提理由書（均須按他造當事人之人數附繕本）
「切勿逕送上級法院」。
                                書記官  陳 春 銘
中    華    民    國    99    年    5     月    24    日
附錄本案論罪科刑法條全文：
臺灣地區與大陸地區人民關係條例第15條（92年10月29日修正前
）
下列行為不得為之：
一、使大陸地區人民非法進入臺灣地區。
二、招攬臺灣地區人民未經許可使之進入大陸地區。
三、使大陸地區人民在臺灣地區從事未經許可或與許可目的不符
    之活動。
四、僱用或留用大陸地區人民在臺灣地區從事未經許可或與許可
    範圍不符之工作。
五、居間介紹他人為前款之行為
臺灣地區與大陸地區人民關係條例第79條（92年10月29日修正前
）
違反第十五條第一款規定者，處五年以下有期徒刑、拘役或科或
併科新台幣五十萬元以下罰金。
以犯前項之罪為常業者，處一年以上七年以下有期徒刑，得併科
新台幣一百萬元以下罰金。
第一項之未遂犯罰之。
刑法第214條
明知為不實之事項，而使公務員登載於職務上所掌之公文書，足
以生損害於公眾或他人者，處三年以下有期徒刑、拘役或五百元
以下罰金。
中華民國刑法第216條
行使第二百十條至第二百十五條之文書者，依偽造、變造文書或
登載不實事項或使登載不實事項之規定處斷。
附表：
┌──┬────┬────────────┬────┐
│編號│所有人  │    物          品      │  數量  │
├──┼────┼────────────┼────┤
│ 1  │孫啟文  │記事本（記載臺灣地區男│4本     │
│    │        │  子支用費用紀錄、聯絡電│        │
│    │        │  話等事項）。          │        │
│    │        ├────────────┼────┤
│    │        │筆記紙（記載臺灣地區男│5張     │
│    │        │  子支用費用紀錄、聯絡電│        │
│    │        │  話等事項）。          │        │
│    │        ├────────────┼────┤
│    │        │臺灣居民來往大陸通行  │1本     │
│    │        │  證（正本）            │        │
└──┴────┴────────────┴────┘

司法院資訊處製作；財團法人民間司法改革基金會備份。
